【裁判字號】    97,重訴,29
【裁判日期】    981215
【裁判案由】    侵權行為損害賠償
【裁判全文】
臺灣高等法院民事判決                  97年度重訴字第29號
原      告  甲○○
訴訟代理人  謝良駿律師
複  代理人  丙○○
被      告  乙○○
訴訟代理人  施裕琛律師
複  代理人  呂紹聖律師
上列當事人間因原告提起附帶民事訴訟，請求侵權行為損害賠償
事件，經本院刑事庭裁定移送，本院於98年12月1日言詞辯論終
結，判決如下︰
    主  文
被告應給付原告新台幣壹仟貳佰拾陸萬陸仟陸佰柒拾肆元。
原告其餘之訴駁回。
訴訟費用由被告負擔二分之一，餘由原告負擔。
    事實及理由
一、按因犯罪而受損害之人，於刑事訴訟程序固得附帶提起民事
    訴訟，對於被告請求回復其損害，但其請求回復之損害，以
    被訴犯罪事實所生之損害為限，否則縱令得依其他事由提起
    民事訴訟，亦不得於刑事訴訟程序附帶為此請求（最高法院
    60年臺上字第633號判例意旨參照)。本件原告以被告有詐欺
    及竊盜債權憑證及帳冊等行為，向臺灣士林地方法院檢察署
    （以下簡稱士林地檢署）提出告訴，經士林地檢署以96年度
    偵字第4198號提起公訴後，復經臺灣士林地方法院（以下簡
    稱士林地院）、本院刑事庭認被告犯詐欺及竊罪，其間並
    有手段與目的牽連關係，從一重判處被告詐欺罪三年二月確
    定，有本院調閱前開卷查明屬實。原告在本院刑事庭97年1
    月16日審理中，以被告有前揭犯罪行為而受有新台幣（下同
    ）2,456萬1,674元之損害為由，提起刑事附帶民事訴訟，本
    院刑事庭嗣以其內容繁雜非長久時日不能終結其審判，裁定
    移送民事庭，揆諸前揭說明，自屬合法。被告抗辯原告提起
    刑事附帶民事訴訟不合法云云，無足可取，合先敘明。
二、按訴之變更或追加，非經他造同意，不得為之。但民事訴訟
    法第255條第1項第2款至第6款情形，不在此限。另不當得利
    返還請求權與損害賠償請求權，法律上之性質雖有未同，但
    二者訴訟上所據之事實如屬同一，則原告起訴時雖係基於侵
    權行為之法律關係，然在訴訟進行中於他造為時效之抗辯後
    ，亦不妨再基於不當得利之請求權而為主張（最高法院56年
    台上字第3064號判例意旨參照）。本件原告於本院原依民法
    第184條第1項前段、第2項侵權行為損害賠償請求權請求被
    告應給付2,456萬1,674元（嗣減縮為2,297萬元）。嗣被告
    抗辯原告侵權行為損害賠償請求權已罹於時效而消滅後，原
    告本於同一訴訟標的，變更為先位聲明請求被告應簽發以被
    告為發票人、原告為受款人、金額共計2,297萬元之即期支
    票返還原告。並追加備位之訴依消費借貸關係請求：被告應
    給付原告2,297萬元。雖為被告所不同意，惟原告變更、追
    加之訴與原訴，均係源於同一消費借貸之事實，嗣後衍生被
    告因詐欺、竊盜取回其借貸之支票、借貸記錄明細、帳冊等
    。故原告變更、追加之訴與原訴之主要爭點有其共同，各請
    求利益之主張在社會生活上可認為關連，而就原請求之訴訟
    及證據資料，於審理繼續進行在相當程度範圍內具有一體性
    ，得期待後請求之審理予以利用，俾先後兩請求同一程序得
    加以解決，避免重複審理，進而為統一解決紛爭，原告變更
    、追加之訴與原訴基礎事實同一，符合民事訴訟法第255條
    第1項第2款情事，揆諸前揭說明，應予准許。
三、原告主張：其為臺北市○○區○○路100號「舶來品百貨商
    號」（以下簡稱舶來品店）負責人，因被告於91年間多次前
    來購買衣飾而結識，被告乃於同年8月間起以需現金周轉為
    由向原告借貸，並持其設在中華郵政股份有限公司（以下簡
    稱郵政公司）臺北北門郵局帳號00000000（以下簡稱系爭帳
    號）之支票作為借款憑據，約定每2個月以新支票換回尚未
    清償之舊票。被告累計至94年8月止向原告借款合計約3,500
    餘萬元未還，被告於94年8月間以系爭帳號E0000000至E0000
    000號100張支票，分別簽發發票日為94年10月為發票日者26
    張、同年11月者28張共計54張，交付原告作為擔保及債權證
    明。嗣被告為取回上開54張支票及其登載之相關借款明細，
    竟於94年10月4日前往舶來品店，向原告謊稱將於月底以新
    申請之荷蘭銀行支票換回上開54張支票，請原告於當日將該
    54張支票交出，原告信以為真而當場交付被告前揭54張支票
    。被告嗣於翌日在同上商店，藉詞需要核對帳目為由，請原
    告交付載有借貸紀錄之明細本1本，原告信以為真而陷於錯
    誤，亦當場交付其所有載有借貸紀錄之明細本1本。被告復
    於同年月25日前往舶來品店，趁原告外出未及注意之際，竊
    取原告所有置於皮包之中國信託商業銀行存摺（帳號000000
    000000）及借款明細本1本。經原告多次催討，均未獲置理
    ，至此始知受騙。爰先位依民法第184條第1項前段、第2項
    侵權行為損害賠償請求權，請求被告應簽發以被告為發票人
    、原告為受款人、金額共計2,297萬元之即期支票返還原告
    。備位依消費借貸關係請求：被告應給付原告2,297萬元。
四、被告則以：被告僅向原告借貸1,000餘萬元，且已清償完畢
    ，原告於刑事偵審時始終主張對被告債權額為3,570萬元，
    然而提起附帶民事時主張債權額為2,456萬1,670元，又於97
    年8月22日之準備書狀主張2,436萬6,674元，提出之97年9月
    24日民事聲請狀主張2,434萬元，於前開補充證據狀復主張2
    ,297萬元，原告主張對被告債權額無一次相同而互相矛盾。
    另原告自94年12月29日後之歷次警訊筆錄、偵查筆錄、審判
    筆錄之陳述或證詞，皆稱「被告向其取回54紙支票」，從未
    有任何更易改正，顯見此原為其確定之事，並無「記憶日久
    容有出入」、「數目差距不大，顯係因日久之故，供述並無
    瑕疵」等情。而被告向台北北門郵局請領支票情形如下：92
    年7月8日領用25張、93年6月21日領用50張、93年10月18日
    領用75張、94年4月29日領用50張、94年7月21日領用100張
    ，且被告除系爭帳號外並無其他支票，亦無每2個月以新支
    票向原告換回尚未清償之舊支票之情事。又原告侵權行為損
    害賠償請求權已罹於時效而消滅，被告自可拒絕給付等語，
    資為抗辯。答辯聲明：原告之訴駁回。
五、原告主張被告陸續向其借款合計約3,500萬餘元未還，詎被
    告竟於前揭時、日詐欺、竊盜取回系爭帳號之支票、借貸紀
    錄明細、借款明細等，認被告有侵權行為情事。惟為被告所
    否認，並以前揭情詞置辯，查：
  (一)原告侵權行為損害賠償請求權是否已罹於時效而消滅？
  1.按關於侵權行為損害賠償請求權之消滅時效，應以請求權人
    實際知悉損害及賠償義務人時起算，非以知悉賠償義務人因
    侵權行為所構成之犯罪行為經檢察官起訴，或法院判決有罪
    為準（最高法院72年台上字第738號判例意旨參照）。
  2.本件原告主張被告於94年10月4日前往舶來品店，向原告謊
    稱將於月底以新申請之荷蘭銀行支票換回上開54張支票，請
    原告於當日將該54張支票交出，原告信以為真而當場交付被
    告前揭54張支票。被告嗣於翌日在同上商店，藉詞需要核對
    帳目為由，請原告交付載有借貸紀錄之明細本1本，原告信
    以為真而陷於錯誤，亦當場交付其所有載有借貸紀錄之明細
    本1本。被告復於同年月25日前往舶來品店，趁原告外出未
    及注意之際，竊取原告所有置於皮包之中國信託商業銀行存
    摺（帳號000000000000）及借款明細本1本等，因認原告有
    詐欺、竊盜等侵權行為，而請求被告負損害賠償責任云云。
    惟原告就被告有前揭侵權行為，早於94年12月29日對被告提
    出刑事告訴，有本院調閱士林地檢署96年度他字第176號偵
    查卷所附原告刑事告訴狀可憑（見該卷第2頁至第5頁），是
    以原告自斯時起即已知悉被告為侵權行為之事實，詎原告遲
    至97年1月16日始對被告提起刑事附帶民事訴訟，有本院97
    年度重附民字第3號卷附刑事附帶民事起訴狀可稽（見該卷
    第1頁），揆諸前揭說明，原告對被告侵權行為損害賠償請
    求權，顯已罹於2年時效而消滅。故縱原告主張被告有前揭
    侵權行為為真，被告抗辯其時效已罹於2年而消滅並拒絕給
    付，應屬有據。原告先位聲明依侵權行為損害賠償請求權請
    求被告簽發以被告為發票人、原告為受款人、金額共計2,29
    7萬元之即期支票返還原告，即屬無據，不應准許。
  (二)被告是否向原告借貸2,297萬元未償？
  1.原告主張被告自91年8月間起至94年8月1日止，陸續向原告
    借款2,297萬元未償，業據提出系爭帳號E0000000號至E0000
    000號支票回籠狀況細目、支票號碼清單、郵政劃撥儲金帳
    戶對帳單為證（見本院卷(一)第47頁至第59頁），惟為被告所
    否認。核前揭證據無從直接證明被告有向原告借貸2,297萬
    元未償之事實，原告雖主張其對被告借貸金錢債權存在惟一
    證據，因被告詐欺、竊盜借款憑證之證據而脫離原告持有，
    原告將難予證明其權利存在，依民事訴訟法第282條之1規定
    ，被告因故意將該證據滅失，法院應審酌情形認原告關於該
    證據之主張或依該證據應證之事實為真實。查：
  (1)原告前以被告有詐欺及竊盜其支票54紙、帳冊、借款記錄明
    細等行為，向士林地檢署提出告訴，經該署以96年度偵字第
    4198號提起公訴後，復經士林地院、本院刑事庭認被告犯詐
    欺及竊罪，其間並有手段與目的牽連關係，從一重判處被
    告詐欺罪三年二月確定，有本院調閱士林地檢署96年度偵字
    第4198號卷、96年度他字第176號卷（以下簡稱偵查卷）、
    士林地院96年度易字第882號卷（以下簡稱一審刑事卷）、
    本院96年度上易字第2862號（以下簡稱本院刑事卷）查明屬
    實。據原告於偵查及刑事一審審理中陳稱：遭被告所欺騙取
    走系爭帳戶54張支票，是被告於94年8月所交付，發票日94
    年10月者有26張，11月者有28張，都是被告系爭帳戶的支票
    ，票號應有相連，因被告是拿一疊支票交付原告，被告每2
    個月與原告換票一次，94年10月4日因上開54張支票中的第1
    張到期，被告說要申請荷蘭銀行的支票，就將所有上開54張
    支票取回，該支票是被告簽發借款連同還款之利息等語（見
    一審刑事卷第62頁）。核原告關於重要情節及發生之先後順
    序前後所述明確並均相符，且提出其向銀行貸款之借據、授
    信合約書、貸款申請書、銀行客戶消費明細表、信用卡預借
    現金之帳單、銀行撥款通知函、南山人壽保險公司保單借款
    明細表、中國信託商業銀行歷史交易查詢報表、中國信託商
    業銀行存摺、銀行對帳單等（見一審刑事卷第86頁至第173
    頁）為其資金來源之證明，並為其支付借款予被告之佐證。
    而原告就關於何時遭被告騙取借貸紀錄明細本，及何時遭被
    告竊得存摺及另本借款明細本之日期方面先後陳述有少許不
    符之瑕疵，然於一審刑事審理中經辯方詰問，原告證稱因事
    發已久，應以其於警詢中所陳述之日期最為準確等語(見一
    審刑事卷第59頁)，衡情原告關於上開日期之數次陳述，均
    稱係發生在94年10月間，而於一審刑事審理時相隔案發時確
    已有1年餘，是以應認原告指陳並無顯不可信之處。另核閱
    被告系爭帳戶所示（見偵查卷第199頁起），被告自91年1月
    起每月均有被告簽發該帳戶之支票提示紀錄，且提示之金額
    逐年有提高之趨勢，迄94年10月為高峰，之後突然急速緊縮
    ，與原告所稱其2人間自91年起有金錢往來迄94年10月間止
    之情，顯相符合，亦與原告指稱：原先被告都有依照約定還
    款，並會將被告借款所交付之支票存入銀行兌付，後來借款
    金額逐漸增多，約92年底，被告說支票存來存去太麻煩，被
    告就開始直接以交付現金之方式還款，原告則將支票交還被
    告，未存入以帳戶提示等情不相牴觸。即從被告提出其以匯
    款清償原告借款之匯款收據（外放證物三），顯示92年被告
    匯款43萬元、93年匯款352萬2,000元、94年匯款675萬448元
    (見偵查卷第39頁，嗣於刑事一審95年8月15日提出刑事答辯
    狀改稱91年返還9萬9,100元；92年還款51萬5,950元；93年
    還款357萬9,000元，94年還款712萬448元)，亦顯示被告逐
    年清償之金額增加。
  (2)另依證人官瑞萍證稱：「其係原告之小學同學，在原告經營
    之商店裡認識被告，伊每次至該店，被告均會在該店裡，見
    官瑞萍一到被告就離開，此種情形約有10次之多，原告開店
    賣服飾，被告是一位好顧客，信用亦佳，甚至還會關心及照
    顧原告，逢年過節送禮物予原告，官瑞萍自己也有透過原告
    將30萬元交予原告投資被告之生意，數個月就得到紅利5,00
    0元，共收了2、3次紅利，本金卻沒有取回。伊多次看過原
    告所持有被告簽發之支票，都是原告交給伊看，原告將那些
    支票放在皮包裡，並說被告常向她換票。最後一次，是原告
    的市場公休日（週一），伊去原告住處探訪原告，原告告知
    翌日被告要換一疊支票，換成荷蘭銀行的支票，原告有翻給
    伊本人看那些支票，只是伊沒有看清楚發票人，也未數過究
    竟幾張等語（見一審刑事卷第63頁至第68頁）。是依證人官
    瑞萍陳證，雖不能確定原告是否有將證人官瑞萍投資之上開
    30萬元轉交被告，然證人官瑞萍與原告既係小學同學之關係
    ，交往年日已久，又保持經常來往，友誼深厚，從而其得知
    原告與被告之來往情形，尚合情理，其所證述關於原告拿出
    一疊支票告知翌日被告要換為荷蘭銀行之支票等情，確係其
    所見聞，亦無違背常情之處，參以其對於被告之證詞也非完
    全負面，甚至伊自己也轉投資30萬元交付原告，足見其原先
    對於被告存有好感，細繹其證詞並無故意附和或其他違常之
    處，亦與原告指證情節相符。
  (3)證人謝玉玲證稱：其與原告認識10餘年，伊去原告店裡看過
    原告約20次，被告經常會買東西給原告進食，原告很信任被
    告，原告曾向伊表示如果有錢可透過原告投資被告，伊也因
    而拿出45萬元借給原告投資被告，原告有將自己為發票人面
    額為45萬元之支票交予伊收執，伊從原告拿過2次利息，1次
    約7、8千元。伊另於94年10月3日原告市場公休日有看到原
    告拿一疊支票出來，原告聲稱是被告拿給伊要換成荷蘭銀行
    之54張支票，伊沒有注意去看那些支票之發票人為何，也未
    注意付款銀行，後來就出事了，約在94年10月3日之後約1、
    2星期即聽原告說被告不把支票還原告；伊也看過原告有2本
    記帳本等語（見一審刑事卷第63頁至第72頁）。核與原告所
    述於94年10月3日有證人謝玉玲、官瑞萍在原告住處看到上
    開54張支票等語相符（見偵查卷第123頁），且94年10月3日
    確係星期一，而原告所經營之商店在士東市場，該市場確實
    每週一休市，此為附近生活圈人士所週知之事，被告於刑事
    案件中亦自陳幾乎每天都到原告所營商店裡之事實（見偵查
    卷第124頁），與上開2位證人所述相合，謝玉玲之證詞亦無
    何瑕疵之處。
  (4)被告以系爭帳戶所開立之劃撥儲金支票E0000000號至E00000
    00號（其中E0000000、00000000、0000000、0000000號支票
    均作廢）共82張，其中有65張是由被告存入其子杜淳逸帳戶
    提示，此經被告自陳在卷，並有其製作整理表在卷可考（見
    偵查卷第251頁），復有郵政公司96年7月13日儲字第096070
    8030號函檢送該82張支票在卷可憑（見一審刑事卷第47頁，
    支票原置於一審刑事卷外放資料袋內，嗣經檢還）。而杜淳
    逸係被告之子，其帳戶乃由被告使用，亦經被告於該刑事案
    件中陳認無訛（見一審刑事卷第36頁至第38頁）。上開65張
    支票，票面金額均在3萬2,000元至87萬元之間，合計金額更
    高達2,200餘萬元，發票日又均集中在94年9月至同年11月間
    ，被告卻無從說明該等支票從何人取回，緣於何種原因取回
    。反觀其餘17張支票，每張金額均不高於5萬元，卻都經由
    被告以外之持票人提示，相較之下，前開65張支票均由被告
    取回自行提示，顯非尋常，原告指稱該支票中54張均遭被告
    取回，自屬可信。
  (5)被告分別於94年10月11日、12日、13日、27日存款入系爭帳
    戶，供杜淳逸帳戶提示上開65張支票其中47張支票兌付，並
    確實均經兌付，有郵政劃撥儲金帳戶對帳單可稽（見偵查卷
    第224頁至第227頁）。被告抗辯稱上開支票只是存入杜淳逸
    帳戶未經提示兌付云云，並不可採。上開47張支票集中於前
    開4天提示，且都在提示前數分鐘有相當之存款存入被告前
    開郵局戶頭，計94年10月11日兌付高達356萬元（11紙，分
    別為29萬元+47萬5,000元+44萬元+31萬5,000元+33萬元+35
    萬元+39萬元+20萬元+27萬元+25萬元+25萬元=356萬元）、
    94年10月12日高達1,364萬元（24紙，分別為64萬元+65萬元
    +68萬元+69萬元+72萬5,000元+55萬元+63萬元+63萬元+63萬
    元+62萬5,000 +60萬元+60萬元+67萬5,000元+55萬元+55萬
    5,000元+57萬元+59萬元+53萬元+52萬元+50萬元+50萬元+50
    萬元+50萬元=1,364萬元）、94年10月13日高達86萬元（7紙
    ，12萬5,000+11萬元+10萬元+10萬元+18萬元+13萬元+11萬
    5,000元=86萬元）、94年10月27日高達491萬元（6紙，分別
    為87萬元+86萬元+80萬元+80萬元+79萬元+79萬元=491萬元
    ）。亦即被告於94年10月11日至13日僅3日之間，存入系爭
    帳戶計1,806萬元供支票之兌付，又於隔2星期之同年月27日
    存入同帳戶491萬元供相同用途，其存入金額龐大，目的均
    為使上開存入其子帳戶之支票得以兌付，被告竟未就這些支
    票之使用及收回留任何紀錄，且稱已將支票存根丟棄云云，
    顯與常情不符。又其中有票號E299927、E299929、E299930
    、E299932、E299933、E299934、E299935、E299936等8張支
    票，原發票日均分別在94年10月14日、18日、19日、20日、
    21日，經被告更改日期為94年9月間，而於94年10月中旬始
    提示，有檢察官製作之附表在卷可考（見一審刑事卷第252
    頁正、反面），其與原告於刑事庭指述94年10月4日經原告
    以「取回支票欲換給荷蘭銀行支票」之情，對照日期相符合
    。再者，被告於94年10月11日、12日、13日、27日有47張支
    票47張提示之紀錄，之後迄95年7月25日為止，即不再有上
    開大量且大筆金額支票集中於數日內提示之類似情形，而94
    年10月27日之後，至同年11月24日當日才有1張面額僅4萬6,
    065元支票之提示，及4萬6,000元之存款，迄95年7月25日止
    ，被告系爭帳戶亦共僅有10張支票提示，面額均小於5萬元
    ，與94年10月間數十張高面額支票提示之情，大相逕庭。上
    開65張支票由被告存入其子杜淳逸之帳戶，亦與原告所指述
    92年底之前伊將被告簽發之支票向銀行提示均有兌付，之後
    因為被告一直陸續借款，原告就未將支票持往銀行提示，而
    係於被告還款時直接將支票交還被告等情相符，蓋被告自原
    告處取回支票，自能將支票自行存入其子杜淳逸帳戶提示。
  (6)關於被告向原告借款及還款情形，被告於偵查中陳稱：伊長
    期向原告借款，原告會以現金或匯款入伊郵局帳戶之方式交
    付借款，大部分是交付現金，至94年10月已與原告結清，都
    是伊還原告錢，原告將票交還。金額若較大者，伊會分2次
    匯款或拿現金，伊向原告借款有時有開票，有時沒有開票，
    共向原告借款數百萬元，月息10分，從原告取回之支票，有
    些作廢，有些軋進帳戶以便請領新票等語（見偵查卷第124
    頁），卻於同一偵查庭又表示94年10月間並沒有與原告對帳
    等語（見偵查卷同上頁），於一審刑事審理中被告再次表示
    並未與原告對帳，又稱其向原告借款從未記帳，所簽發與原
    告之支票票根均已丟棄云云，前後供述不一，前後矛盾，自
    難據信。參以被告以匯款之方式還款予原告，有被告提出之
    匯款收據影本共58張附卷可憑（見偵查卷第50頁至第108頁
    ），從該等匯款收據顯示被告還款頻繁，每月常有多次之匯
    款紀錄，惟匯款收據所載之匯款時間與金額卻未能明顯與前
    揭82張支票相合，被告陳稱從原告收回之支票除了作廢外，
    會軋進其帳戶以便領新支票云云（見一審刑事卷第243頁）
    ，可見被告每次匯款金額並非與其所取回其簽發之支票面額
    完全相符，而關於借款金額依被告所稱合計為數百萬元，並
    非小數，若依原告所述更高達2、3千萬元，則被告未作借款
    、還款之任何紀錄，如何檢視自己之債務詳情？更何況據其
    陳述，有些是為其胞弟出面向原告調現等語，則為免日後糾
    紛，更無未作紀錄之理，被告既稱有時向原告借款也沒有簽
    發支票給原告，更於警詢中陳稱：「因伊長期向原告借貸，
    錢來來去去，伊也算不清楚」等語（見偵查卷第39頁），顯
    見被告無法以其原存之支票票根認定欠債之金額，其所述未
    記下與原告間金錢往來之帳目，也未留存支票票根等情，核
    與常情相悖，不足採信。反之，原告所稱其除了原先所持有
    被告所簽發之支票外，另有記帳本作借款之紀錄等語，始屬
    合理，再參酌前開證人官瑞萍、謝玉玲所述有見過被告持有
    整疊支票及記帳本等語，又參酌上開65張由被告存入杜淳逸
    帳戶提示之支票，確實有許多連號之情形，亦堪佐證原告之
    指訴為真。參諸兩造之感情數年來融洽，原告一直借出金錢
    予被告，甚至在原告向銀行貸款時擔任連帶保證人，並參加
    被告所召集之互助會，此有銀行借貸契約、互助會單等影本
    在卷可參（見一審刑事卷第86頁、第107頁、第108頁），亦
    見其對被告之信任及其2人之交好，再依被告所述伊向原告
    借款付月利1分等情，原告也於91至94年間不斷從被告賺取
    利息，2人間並無原因突然交惡，被告於95年2月19日警詢中
    卻稱：「最後一次看到原告，約在95年2月11日，原告到伊
    住處找伊，問伊互助會的錢何時要還，還有欠伊的錢要怎麼
    還，原告罵了一堆又一直罵，伊都聽不清楚」等語（見偵查
    卷第39頁），足見原告曾當面向被告索討欠款，並非未經任
    何催討手段，逕向警察機關提告，原告與被告交往數年，也
    維持既定之交往模式，原告復經營商店，有固定之收入，原
    告何需破壞難得之友誼，在無任何債權證明之情況下，向被
    告主張其欠款高達3千餘萬元，又甘冒被質為誣告之危險下
    向警察機關提告。反觀被告於94年10月間未經對帳之情形下
    ，於94年10月12日、同年月24日尚各匯款31萬元、10萬5,00
    0元予原告，此有郵政跨行匯款存根聯影本在卷可稽( 見偵
    查卷第68頁、第69頁)，參照94年10月12日及同年月24 日之
    後於被告上開郵政劃撥帳戶對帳單所顯示經提示之支票紀錄
    （見偵查卷第226頁至第228頁），並無31萬元、10萬5,00 0
    元同額之支票，顯見94年10月12日及同年月24日被告匯款予
    原告並未取回支票，亦與原告所指94年10月4日已遭被告騙
    走全部支票之情相符，而一審刑事庭詢問被告如何確定其已
    經全部清償原告之債務時，其答稱：「因為原告已沒有被告
    所簽發之支票」等語（一審刑事卷第242頁），此與其為何
    於94年10月12日及同年月24日在原告沒有持支票之情況下尚
    分別清償31萬元、10萬5,000元，亦顯矛盾。
  (7)原告發現遺失中國信託銀行存摺時，立即於94年10月27日向
    該銀行申報存摺掛失補發，有中國信託商業銀行各項掛失止
    付、更換、查詢暨終止使用申請書影本、補發之手續費收據
    影本各1張在卷可稽（見偵查卷第182頁、第235頁），與原
    告所稱被告於94年10月26日有到原告店裡，原告短暫離開店
    面之時間有被告為原告看店，當天原告回家後發現伊背包內
    放在同一塑膠袋裡之中國信託銀行存摺及第2本紀錄被告借
    款紀錄之本子不見了，於是於翌日前往申請補發存摺等情相
    符。參以同一背包內原告之其他存摺、證件、現金都未遺失
    之狀況，此為原告所陳明，衡情若係普通竊賊行竊，自應連
    同背包內之其他財物一併下手，豈有僅取走存摺及記帳明細
    之理，因此上開存摺及記帳本顯非由被告或原告以外之竊賊
    將之取走。又原告倘係憑空杜撰而誣告被告，其所杜撰之金
    額非區區之數目，而原告又如何得知被告有取回上開四十餘
    張支票之事，且集中於94年10、11月間存入杜淳逸帳戶？在
    在顯示原告之指訴為真實可信。
  (8)被告雖另辯稱：倘被告於94年10月4日已騙得原告之54張支
    票，則被告何需於94年10月12日及同年24日分別匯款31萬元
    、及10萬5,000元給原告云云，然查原告指稱被告於94年10
    月26日始竊走其第2本記帳本之事實甚明，按被告與原告原
    來密切之交往及頻繁之借貸情形，被告應知悉原告有幾本記
    帳本，未完全得手之前，被告欲繼續博取原告之信任，亦屬
    合理，因此被告於94年10月26日尚至原告店中為陪伴原告，
    則被告於94年10月12日及24日匯款之舉，尚不能作為有利之
    論據。被告復辯稱：「被告上開E0000000至E0000000號之支
    票中，原記載94年10月為發票日者共25張，扣除其中2張為
    第三人所持有，由原告所持有者至多23張，原記載94年11月
    為發票日者共25張，扣除其中2張為第三人所持有，由原告
    所持有者亦至多23張，合計46張與原告所指訴被告騙走其所
    持有之54張支票票數不符」云云，然查上開E0000000至E000
    0000號100張支票目前扣除作廢之4張，僅有82張回籠由郵局
    保管，此外有13張空白支票並未回籠，業經被告提出為空白
    支票，然有4張作廢之支票（票號分別為E0000000、E000000
    0、E0000000、E0000000），又上開82張支票其中94年10月4
    日之後提示者超過54張，有卷附查詢多筆支票狀態表可稽（
    見偵查卷第238頁）。則被告取走原告之54張支票後，有作
    廢者，或另交付他人之後由他人提示者，自非如原告所指共
    54張支票之數。被告以此為辯，委不足採。反觀原告指稱其
    遭被告騙走之支票其中原發票日為94年10月者有26張，同年
    11月者有28張，適巧與上開82張支票其中原記載94年10月、
    11月為發票日者之數目相當接近，顯非「湊巧」所致。
  2.綜上，被告有詐取其向原告借款所簽發還款支票54紙、帳目
    明細等，且竊取原告記帳之記錄本至明。依民事訴訟法第28
    2條之1規定，被告就兩造間消費借貸法律關係之證據即借款
    支票、帳目明細等既有故意隱匿之情事，本院自得審酌該證
    據為真。參酌被告亦自陳自91年8月起開始向原告陸續借款
    ，由原告以現金或匯款予被告，並由被告開立支票交付原告
    收執，而原告會於被告還款時將該支票還給被告（見一審刑
    事卷第22頁、第38頁）。是倘被告向原告借款，嗣後被告還
    款者，原告均會將借款之憑證即被告簽發之支票還予原告。
    則原告既原持有前揭54紙支票，益見被告確有向原告借款未
    還。被告抗辯其已清償完畢云云，不足為採。至原告借款之
    金額，原告雖請求其中於94年10月11日回籠支票之金額356
    萬元（分別為29萬元+47萬5,000元+44萬元+31萬5,000元+33
    萬元+35萬元+39萬元+20萬元+27萬元+25萬元+25萬元=356萬
    元）、94年10月12日回籠支票金額1,364萬元(分別為64萬元
    +65萬元+68萬元+69萬元+72萬5,000元+55萬元+63萬元+63萬
    元+63萬元+62萬5,000+60萬元+60萬元+67萬5,000元+55萬元
    +55萬5,000元+57萬元+59萬元+53萬元+52萬元+50萬元+50萬
    元+50萬元+50萬元=1,364萬元）、94年10月13日回籠支票金
    額86萬元(分別為12萬5,000元+11萬元+10萬元+10萬元+18萬
    元+13萬元+11萬5,000元=86萬元）、94年10月27日回籠支票
    金額491萬元（分別為87萬元+86萬元+80萬元+80萬元+79萬
    元+79萬元=491萬元），以上共計2,297萬元，惟該金額係被
    告簽發支票還款金額，且被告簽發支票還款或換票時，會照
    原來面額加一成到二成，亦會加上紅利及利息，如果被告向
    原告借50萬元，被告會開52萬元或53萬元不等之面額支票，
    有時比較少，有時比較多，反正利息比銀行好等語，此經原
    告陳述甚明（見一審刑事卷第52頁、第62頁、第63頁）。因
    此，被告簽發交付原告之前揭支票金額2,297萬元顯非全部
    借貸之金額，尚包括被告願給付原告之利息、紅利在內。參
    以原告在前揭刑事案件製作之明細表所示（見偵查卷第135
    頁），被告自銀行領現交付被告共2,266萬8,131元，其中被
    告還款1,030萬1,457元，被告僅欠1,236萬6,674元；另原告
    自陳91年6月起至94年10月計40個月每月營業額60萬元中二
    分之一借予被告共計1,200萬元，惟此部分原告未能舉證以
    明其實，縱如屬實，加計前揭未還款亦僅2,436萬6,674元，
    核與原告自陳被告詐取前揭54張票據未還款3,500餘萬元不
    符；再者，原告自陳其借款予被告之資金來源即信用卡貨款
    、現金卡貨款、票據貨款、會款、向朋友借貸款、南山人壽
    貸款共僅1,247萬9,400元（見偵查卷第134頁），原告根本
    不可借貸予被告多達如54張票據面額3,500多萬元之金額，
    是以被告抗辯其未向原告借貸如支票票面之金額，應可採信
    。茲被告向原告借貸未還金額為何？本院認原告前揭陳報其
    匯款予被告之金額2,266萬8,131元，扣除被告已還款1,030
    萬1,457元，被告尚欠1,236萬6,674元，其記載匯款及還款
    之明細鉅細靡遺，且有各該存款簿明細在卷可憑（見一審刑
    事卷第130頁至第225頁），認應以該原告計算未償之金額為
    正確。原告依消費借貸之法律關係請求被告返還1,236萬6,6
    74元部分，為有理由，應予准許，逾此範圍請求，為無理由
    ，不應准許。
六、綜上所述，原告先位依侵權行為損害賠償請求權請求被告應
    簽發以被告為發票人、原告為受款人、金額共計2,297萬元
    之即期支票返還原告，為無理由，不應准許。備位依消費借
    貸法律關係請求被告給付1,236萬6,674元部分，為有理由，
    應予准許，逾此範圍請求，為無理由，應予駁回。
七、本件事證已明，兩造其餘攻擊防禦方法及未經援用之證據，
    經本院審酌後，核與本件之結論，不生影響，爰不一一贅述
    ，附此敘明。
八、結論：本件原告之訴一部有理由，一部為無理由，依民事訴
    訟法第79條，判決如主文。
中    華    民    國    98    年    12     月  15      日
                    民事第八庭
                        審判長法  官 劉勝吉
                              法  官 鄭威莉
                              法  官 蘇芹英
正本係照原本作成。
如不服本判決，應於收受送達後20日內向本院提出上訴書狀，其
未表明上訴理由者，應於提出上訴後20日內向本院補提理由書狀
（均須按他造當事人之人數附繕本）上訴時應提出委任律師或具
有律師資格之人之委任狀；委任有律師資格者，另應附具律師資
格證書及釋明委任人與受任人有民事訴訟法第466條之1第1項但
書或第2項（詳附註）所定關係之釋明文書影本。
中    華    民    國    98    年    12    月    15    日
                              書記官 林初枝
附註：
民事訴訟法第466條之1（第1項、第2項）：
對於第二審判決上訴，上訴人應委任律師為訴訟代理人。但上訴
人或其他法定代理人具有律師資格者，不在此限。
上訴人之配偶、三親等內之血親、二親等內之姻親，或上訴人為
法人、中央或地方機關時，其所屬專任人員具有律師資格並經法
院認為適當者，亦得為第三審訴訟代理人。

司法院資訊處製作；財團法人民間司法改革基金會備份。
